【裁判字號】    97,訴,1391
【裁判日期】    971029
【裁判案由】    損害賠償
【裁判全文】
臺灣臺中地方法院民事判決              97年度訴字第1391號
原      告  甲○○
訴訟代理人  林軍男律師
被      告  乙○○
                      （現在臺灣苗栗分監執行中）
兼上一人
訴訟代理人  己○○
被      告  渣打國際商業銀行股份有限公司
法定代理人  丁○○
訴訟代理人  丙○○
            戊○○
上列當事人間請求損害賠償事件，原告提起刑事附帶民事訴訟，
由本院刑事庭移送前來（97年度附民字第249號），經於民國97
年10月15日及97年10月27日分別言詞辯論終結，本院判決如下：
    主    文
被告乙○○、己○○應連帶給付原告新臺幣900,000元，及自民
國97年2月28日起至清償日止，按週年利率百分之5計算之利息。
原告對被告渣打國際商業銀行股份有限公司之訴駁回。
訴訟費用由被告乙○○、己○○連帶負擔。
本判決第一項原告對被告乙○○、己○○得假執行。
原告對被告渣打國際商業銀行股份有限公司之假執行聲請駁回。
    事實及理由
甲、原告方面：
  一、聲明：被告應連帶給付原告新臺幣（下同）90萬元，及自
      97年2月28日起至清償日止，按週年利率百分之5計算之利
      息。並願供擔保，請准宣告假執行。
  二、陳述：
      （一）被告乙○○及己○○係夫妻，渠二人原分別係被告
            渣打國際商業銀行股份有限公司（即原新竹國際商
            業銀行股份有限公司，下稱渣打商銀）黎明分行之
            經理及三義分行之襄理，因在外積欠鉅額債務，並
            明知已無償還能力，竟共同謀議而詐欺原告。渠二
            人知悉原告在被告渣打商銀黎明分行有200萬元之
            定期存款，即於96年2月16日某時，先由被告乙○○透過電話向原告佯稱借款之意，並稱可代刻原告
            印章辦理該定期存款解約等語，原告擔心遭人任意
            代印章，乃前去銀行查詢，被告乙○○即利用其身
            為渣打商銀黎明分行經理之職務上身分，指示不知
            情之銀行行員為原告辦理該200萬元定期存款之提
            前解約事宜，並告知原告如欲提領大額現款就必須
            在文件上簽名，並說時間已近下午三點半了，要快
            一點簽名，因此原告在匆忙未細看文件內容下，即
            在存單遺失申請書上簽名，並提領其中之100萬元
            現金欲行離開銀行，此時被告乙○○及己○○即尾
            隨原告進入原告之汽車內，並要求原告將該100萬
            元借貸與渠等，而聯手騙取原告所有之100萬元款
            項，嗣經臺灣臺中地方法院檢察署檢察官偵查起訴
            ，被告乙○○及己○○二人被判決詐欺有罪。嗣被
            告乙○○及己○○僅清償10萬元予原告，尚有90萬
            元未償，原告爰依共同侵權行為之規定，訴請被告
            乙○○及己○○負連帶賠償責任。
      （二）被告乙○○及己○○為被告渣打商銀之受僱人，其
            二人利用職務上身分取信於原告，並主導定期存款
            提前解約過程，形式上雖符合銀行規定，手段合法
            ，但其二人主觀之目的為詐欺原告，自係利用業務
            上之職務行為而詐欺原告，此為被告渣打商銀客觀
            上所可預防，蓋因被告渣打商銀如內部控管得宜，
            就可以在行政院金管會新聞稿所指之被告乙○○及
            己○○他案違法前，即解除其二人之職務，則被告
            乙○○及己○○也就無法利用其銀行經理之身分詐
            欺原告，因此被告渣打商銀自應就被告乙○○及己○○之侵權行為，對原告負僱用人之連帶賠償責任
            。
  三、證據：提出公司登記資料、存摺、通話明細、金管會新聞
      稿等為證。
乙、被告乙○○及己○○方面：同意原告之主張，願意給付。
丙、被告渣打國際商業銀行股份有限公司方面：
  一、聲明：原告之訴及假執行之聲請均駁回，如受不利之判決
      ，願供擔保請准宣告免為假執行。
  二、陳述：
      （一）依鈞院97年度易字第672號被告乙○○、己○○之
            刑事判決，其事實略為「... 就甲○○之定期存款
            辦理解約後，甲○○領得現金100萬元而欲離開之
            際，乙○○及己○○復趨前，由乙○○向甲○○詐
            稱: 伊係銀行經理，不會亂來，定存到期後，將償
            還借貸款項等語，並由乙○○、己○○共同簽發到
            期日為96年3月16日，票面金額為100萬元之本票予
            甲○○，使甲○○陷於錯誤，當場交付現金100萬
            元予乙○○及己○○... 」。可知原告之所以受有
            損害，並非因原告至被告所屬黎明分行（現已更名
            為南屯分行）辦理定期存款提前解約過程中，被告
            乙○○有何侵權行為所致，況原告於被告所屬黎明
            分行辦理定期存款提前解約時，被告乙○○並未代
            辦解約業務，原告辦理之定期存款提前解約，均係
            其本人親自辦理，所需之文件資料亦係原告本人親
            自填寫、簽署。準此，原告所受之損害，實係其將
            定期存款解約後所提領之100萬元現金借貸予被告
            乙○○及己○○，因被告乙○○及己○○嗣後無力
            償還所致。
      （二）民法第l88條所定僱用人之連帶賠償責任，以受僱
            人因執行職務不法侵害他人之權利，始有其適用。
            倘係受僱人個人之犯罪行為而與執行職務無關，即
            與該條規定之要件不合。本件原告與被告乙○○及
            己○○間之私人借貸，係屬原告個人之理財規劃，
            被告乙○○及己○○所為，顯非受被告渣打商銀之
            授權或命令，亦非執行職務所必要或外形上與所執
            行之職務有關之行為，乃屬被告乙○○及己○○之
            個人犯罪行為，與執行職務無關，被告渣打商銀自
            不須負民法第188條之僱用人連帶賠償責任。
  三、證據：提出單據遺失申請書、相關作業規範、印鑑卡、交
      易傳票、憑條等為證。
丁、得心證之理由：
  一、經查，被告乙○○及己○○係夫妻，渠等二人原分別係被
      告渣打商銀黎明分行之經理及三義分行之襄理，因自87年
      間起，代渠等之家人償還債務，而積欠1,000萬元以上之
      債務。渠2人均明知已無償還能力，仍共同基於意圖為自
      己不法所有之犯意聯絡，而謀議以債養債。被告乙○○於
      96年2月16日前之某時，知悉原告於96年1月31日在被告渣
      打商銀黎明分行有定期存款200萬元，被告2人遂於96年2
      月16日某時，透過電話向原告表示借款並謊稱：渠等為銀
      行經理，欲借用該筆定存款項，並可代原告刻製印章辦理
      提前解約等語，誘使原告前來銀行，原告因而前往被告所
      屬黎明分行。嗣原告就該筆200萬元定期存款申辦提前解
      約，並提領其中之現金100萬元而欲離開之際，被告乙○○及己○○復趨前，由被告乙○○向原告詐稱：伊係銀行
      經理，不會亂來，定存到期後，將償還借貸款項等語，並
      由被告乙○○、己○○共同簽發到期日為96年3月16日，
      票面金額為100萬元之本票予原告，致使原告陷於錯誤而
      交付現金100萬元予被告乙○○及己○○，惟因被告乙○○及己○○二人向其他銀行客戶詐取現金未償事發，原告
      始知受騙並訴由法務部調查局臺中市調查站移送臺灣臺中
      地方法院檢察署檢察官偵查起訴，被告乙○○及己○○為
      本院97年度易字第672號、臺灣高等法院臺中分院97年度
      上易字第1070號刑事判決詐欺有罪確定等情，有相關刑事
      卷證可參，核屬實在。
  二、按民事訴訟法第384條規定，當事人於言詞辯論時為訴訟
      標的之捨棄或認諾者，應本於其捨棄或認諾為該當事人敗
      訴之判決。本件被告乙○○及己○○就原告所為主張表示
      同意並願意給付，揆諸上開規定，應本於其認諾而為被告
      乙○○及己○○敗訴之判決。
  三、原告另訴請被告渣打商銀就被告乙○○及己○○上開侵權
      行為負民法第188條之僱用人連帶賠償責任。但查：
      （一）受僱人因執行職務，不法侵害他人之權利者，由僱
            用人與行為人連帶負損害賠償責任。民法第188條
            第1項固有明文。惟該條所謂受僱人因執行職務不
            法侵害他人之權利，係指受僱人因執行其所受命令
            ，或委託之職務自體，或執行該職務所必要之行為
            ，而不法侵害他人之權利者而言。雖受僱人之行為
            ，如在客觀上足認為與其執行職務有關而不法侵害
            他人之權利者，就令其為自己利益所為亦包括在內
            。但民法第188條第1項所定執行職務不法侵害他人
            權利，仍須受僱人係利用職務上予以之機會，而為
            侵權行為，且其行為與所執行之職務，在時間或處
            所有密切關係者，始得認為係因執行職務不法侵害
            他人之權利。
      （二）查本件被告乙○○及己○○原固為被告渣打商銀之
            員工，然依卷附之相關作業規範、單據遺失申請書
            、印鑑卡、交易傳票、憑條等觀之，系爭200萬元
            定期存款之提前解約及提領其中之100萬元現金之
            相關手續，均經原告本人親自簽章，而符合相關作
            業規定一節，為兩造所不爭執。又原告提領其中之
            100萬元現金後已駕車離開銀行，雖被告乙○○及
            己○○隨原告上車並在車上向原告要求借款，然原
            告本有自主決定是否借貸予被告乙○○及己○○之
            自由意志，且銀行行員在外之借款行為，本非被告
            渣打商銀客觀上所能預防。原告雖另聲稱係因被告
            乙○○表示伊為銀行經理不會亂來云云，伊始行無
            奈同意借款等語，惟借款人之職業為何，乃係原告
            個人主觀上是否願意借款予被告乙○○及己○○之
            考量，核與被告乙○○及己○○為被告渣打商銀之
            員工所應執行之職務上行為無關，否則無異凡有工
            作之人向他人借款，貸與人因其職業而應允借款者
            ，雇主對員工個人在外之私人借款行為均須負責？
            顯不合理。
      （三）原告雖另謂被告渣打商銀如果內部控管得宜，就可
            以在被告乙○○及己○○另案違法前即解除其二人
            之職務，則被告乙○○及己○○即無法利用銀行經
            理之身分詐欺原告云云。但查，被告乙○○及己○○因利用形式上之會計借貸平衡手法挪用客戶即訴
            外人「詹鄧冉君」委託渠辦理定期存款之款項，而
            為行政院金管會命令解除被告乙○○及己○○職務
            及對被告渣打商銀裁罰處分一節，有行政院金管會
            函文可參，被告渣打商銀所受裁罰處分之緣由，與
            被告乙○○及己○○向原告詐借款項一事，全然無
            涉，尚無從以被告渣打商銀未發覺被告乙○○及己○○另案不法行為為由，即認被告渣打商銀應就被
            告乙○○及己○○對原告所為之詐欺犯行負僱用人
            之連帶賠償責任。是原告對被告渣打商銀所為連帶
            賠償之請求，並非有理。
  四、綜上所述，原告本於共同侵權行為之法律關係，訴請被告
      連帶給付如原告訴之聲明所示之金額，就其中被告乙○○
      、己○○應連帶給付原告900,000元及自97年2月28日起至
      清償日止，按週年利率百分之5計算之利息範圍內，為有
      理由，爰予准許；至原告對被告渣打商銀所為請求，則非
      有理，應予駁回。
  五、假執行之宣告：本件就被告乙○○、己○○敗訴部分，因
      係本於被告乙○○、己○○認諾所為之判決，應依職權宣
      告假執行。至原告對被告渣打商銀敗訴部分所為假執行之
      聲請，則予駁回。
  六、本件事證已臻明確，兩造其餘攻擊防禦方法及舉證，核與
      判決結果無影響，爰不逐一論述，併予敘明。
戊、據上論結，原告之訴為一部有理由、一部無理由，依民事訴
    訟法第79條、第85條第2項、第389條第1項第1款，判決如主
    文。
中    華    民    國    97    年    10    月    29    日
                  民事第二庭    法  官  林宗成
上正本係照原本作成。
如對本判決上訴，須於判決送達後20日內向本院提出上訴狀。
中    華    民    國    97    年    10    月    29    日
                                書記官


司法院資訊處製作；財團法人民間司法改革基金會備份。
